【裁判字號】    95,易,377
【裁判日期】    950612
【裁判案由】    偽造文書
【裁判全文】
臺灣板橋地方法院刑事判決               95年度易字第377號
公  訴  人  臺灣板橋地方法院檢察署檢察官
被      告  丙○○○
                    34歲民.
                    （
             丁○○○
                    37歲民.
             甲○○○○○○○.
                    43歲民.
             乙○○○ ○○○.
                    45歲民.
上列被告因偽造文書案件，經檢察官提起公訴（95年度偵字第26
72號），本院判決如下：
    主  文
丙○○○共同行使變造中華民國臺灣地區居留證，足以生損害於
公眾，處有期徒刑柒月。扣案之變造丙○○○中華民國臺灣地區
居留證影本壹張沒收。
丁○○○共同行使變造中華民國臺灣地區居留證，足以生損害於
公眾，處有期徒刑柒月。扣案之丁○○○中華民國臺灣地區居留
證壹張沒收。
甲○○○○○○○ ○○○○ ○○○○○○○ 共同明知為不實之事項，而使公務員登
載於職務上所掌之公文書，足以生損害於公眾，處有期徒刑柒月
。扣案之變造丙○○○中華民國臺灣地區居留證影本壹張、丙○○○（上有甲○○○○○○○ ○○○○ ○○○○○○○ 照片）之晶片健保卡壹張，
均沒收。
乙○○○ ○○○○○○○ ○○○○ 共同明知為不實之事項，而使公務員登載於
職務上所掌之公文書，足以生損害於公眾，處有期徒刑柒月。扣
案之變造丁○○○中華民國臺灣地區居留證壹張、丁○○○（上
有乙○○○ ○○○○○○○ ○○○○ 照片）之晶片健保卡壹張，均沒收。
    事  實
一、甲○○○○○○○ ○○○○ ○○○○○○○ 與乙○○○ ○○○○○○○ ○○○○ ，均係持14
    日之停留臺灣簽證，分別於民國91年8 月31日、92年5 月3
    日來臺之尼泊爾籍人，均為逾期居留之外籍人士，為求在臺
    灣繼續居留及工作，甲○○○○○○○ ○○○○ ○○○○○○○ 竟與真實姓名
    年籍不詳綽號「賽門」（SIMON）及 丙○○○（西藏籍人）
    共同基於行使變造特種文書之犯意聯絡，MA甲○○○○○○○ ○○○○○ ○○○○○○並與賽門共同基於明知為不實事項，而使公務員登
    載於職務上所掌公文書罪之犯意聯絡；乙○○○ ○○○○○○○ ○○○○
    竟與「賽門」及丁○○○（西藏籍人）共同基於行使變造特
    種文書之犯意聯絡，乙○○○ ○○○○○○○ ○○○ ○並與賽門共同基於
    明知為不實事項，而使公務員登載於職務上所掌公文書罪之
    犯意聯絡，於92年5 月間某日，由甲○○○○○○○ ○○○○ ○○○○○○○
    與乙○○○ ○○○○○○○ ○○○○ 二人各交付自己照片2 幀及新台幣（
    以下同）1,5000元予賽門，由丙○○○、丁○○○分別提供
    其等所有之中華民國臺灣地區居留證予賽門，並由賽門於不
    詳時間、地點，將丙○○○所提供之居留證彩色影印後，在
    該影本上換貼甲○○○○○○○ ○○○○ ○○○○○○○ 之照片，另將乙○○○○○○○○○○ ○○○○之照片換貼於丁○○○所提供之居留證上，而
    變造中華民國臺灣地區居留證（下稱居留證）2 張，以表示
    甲○○○○○○○ ○○○○ ○○○○○○○ 與乙○○○ ○○○○○○○ ○○○○ 二人業經內
    政部警政署入出境管理局（下稱境管局）核准居留之旨，進
    而於不詳時間、地點持上開已換貼上甲○○○○○○○ ○○○○ ○○○○○○○ 照片之變造丙○○○與已換貼上乙○○○ ○○○○○○○ ○○○○ 照片
    之變造丁○○○之居留證各乙張，並檢附甲○○○○○○○ ○○○○ ○○○○○○○ 與乙○○○ ○○○○○○○ ○○○○ 之照片1 幀，向中央健康保險
    局臺北分局（下稱健保局）公務員申辦全民健康保險卡（下
    稱健保卡）而行使之，使承辦之公務員將此不實之申請資料
    （含照片）掃描登載於職務上所掌之全民健保投保資料之電
    磁紀錄內，並核發健保卡。約1 星期後，在臺北縣新莊市輔
    仁大學附近，甲○○○○○○○ ○○○○ ○○○○○○○ 與乙○○○ ○○○○○○○ ○○○○ 各自自賽門處收受上開變照之居留證及晶片健保卡各乙張
    ，彼二人並依約各支付其餘報酬15,000元予賽門，彼二人持
    上開居留證，經由賽門之介紹，順利取得工作。嗣丙○○○
    、丁○○○一同至甲○○○○○○○ ○○○○ ○○○○○○○ 與乙○○○ ○○○○○○○○○○○工作之處所，向甲○○○○○○○ ○○○○ ○○○○○○○ 及乙○○○ ○○○○○○○ ○○○○二人表示使用其等二人之居留證，必須支付費用，
    並各自向甲○○○○○○○ ○○○○ ○○○○○○○與乙○○○ ○○○○○○○ ○○○○索取
    23,000元之費用，甲○○○○○○○ ○○○○ ○○○○○○○ 及乙○○○ ○○○○○○○○○○○乃分6 次（先支付8,000 元，後分5 次各支付3000元）
    ，分別由甲○○○○○○○ ○○○○ ○○○○○○○ 給付23,000元予拿旺登曾
    、乙○○○ ○○○○○○○ ○○○○ 給付23,000元予丁○○○。渠等行使
    變造特種文書、使公務員登載不實等犯行，均足以生損害於
    境管局對於外籍人士在台居留及工作管理及健保局關於健保
    卡核發之正確性。嗣於94年12月20日下午3 時25分許，在臺
    北縣樹林市○○街367 之1 號「緯鍵工業股份有限公司」（
    下稱緯鍵公司）內，甲○○○○○○○ ○○○○ ○○○○○○○ 、乙○○○ ○○○○○○○ ○○○○ 因持變造之居留證，向不知情之緯鍵公司負責人簡
    義堂行使而受僱數月後，為警查獲，並扣得經變造之丙○○○居留證影本、丁○○○之居留證各乙張與健保局核發上有
    「甲○○○○○○○ ○○○○ ○○○○○○○ 」照片之丙○○○晶片健保卡及
    上有「乙○○○ ○○○○○○○ ○○○○ 」照片之丁○○○晶片健保卡各
    乙張。
二、案經內政部警政署移送臺灣板橋地方法院檢察署檢察官偵查
    起訴。
    理  由
一、訊據被告甲○○○○○○○ ○○○○ ○○○○○○○、乙○○○ ○○○○○○○ ○○○○對於
    上開犯罪事實均坦承不諱，被告丙○○○、丁○○○2 人則
    矢口否認與甲○○○○○○○ ○○○○ ○○○○○○○ 、乙○○○ ○○○○○○○ ○○○○
    及綽號賽門之人有何共同行使變造居留證之犯行，被告丙○○○辯稱：伊之居留證曾被朋友偷過拿去外面拷貝作證件，
    又偷偷放回伊皮包內，伊並未報警，且未曾向甲○○○○○○○ ○○○○ ○○○○○○○ 收取23,000元之費用云云；而被告丁○○○則辯
    以：伊之居留證曾遺失過，有前往桃園縣龜山鄉派出所報案
    ，並有申請補發，但是未核准，伊亦未向乙○○○ ○○○○○○○ ○○○○ 收取23,000元之費用云云。惟查：
（一）上開犯罪事實，迭據被告甲○○○○○○○ ○○○○ ○○○○○○○ 、乙○○○○○○○○○○ ○○○○2 人於警詢、偵查及本院調查、審理時均供
      承不諱，復據證人即緯鍵公司負責人簡義堂於警詢時證述
      明確（詳95年度偵字第2672號卷第22、23頁），並有被告
      甲○○○○○○○ ○○○○ ○○○○○○○ 、乙○○○ ○○○○○○○ ○○○○ 護照影本
      、入出境資料各2 紙、扣案之變造丙○○○、丁○○○之
      中華民國臺灣地區居留證各乙張、經健保局核發上有甲○○○○○○○ ○○○○ ○○○○○○○ 照片之丙○○○晶片健保卡、上有乙○○○ ○○○○○○○ ○○○○ 照片之丁○○○晶片健保卡各乙張附卷
      可資佐證（詳上開偵卷第12、13頁、第18、19頁、第34頁
      ）。
（二）被告丙○○○、丁○○○雖執上開情詞置辯，惟證人即共
      同被告甲○○○○○○○ ○○○○ ○○○○○○○ 於本院審理時結證稱：伊
      找到工作後約2 個月，被告丙○○○來找伊，陸續交付丙○○○23,000元等語；另證人即共同被告乙○○○ ○○○○○○○○○○○於本院審理時亦結證稱：被告丁○○○於伊找到工作
      約二個月後前來，伊陸續支付丁○○○23,000元等語（均
      詳本院95年5 月29日審判筆錄），且被告甲○○○○○○○ ○○○○○○○○○○○ 及乙○○○ ○○○○○○○ ○○○○ 係同時、同地給付23,000
      元予被告丙○○○、丁○○○乙節，業據證人甲○○○○○○○ ○○○○ ○○○○○○○ 及乙○○○ ○○○○○○○ ○○○○ 於本院審理時一致結
      證在卷（同上開審判筆錄第8 頁至第9 頁），其等2 人所
      述交款數額、時間、次數及過程等情節互核相符，而證人
      即被告甲○○○○○○○ ○○○○ ○○○○○○○ 、乙○○○ ○○○○○○○ ○○○○ 與
      被告丙○○○、丁○○○彼此間並不相識，亦無仇隙，衡
      情應無設詞誣陷之必要。且上開證人自始即證述其等取得
      上開變造之居留證及晶片健保卡之過程中均與賽門聯繫，
      並未見過被告丙○○○、丁○○○2 人，並無刻意為不利
      被告丙○○○、丁○○○之陳述。是證人甲○○○○○○○ ○○○○○○○○○○○ 、乙○○○ ○○○○○○○ ○○○○ 2 人所稱：彼2 人曾各自
      交付丙○○○、丁○○○23,000元等語，堪認屬實。
（三）又被告丁○○○雖辯稱：伊之居留證曾遺失過，有前往桃
      園縣龜山鄉派出所報案云云。惟經本院向境管局函詢結果
      ，該局稱：「丁○○○於90年8 月29日經本局專案核發臺
      灣地區居留證，至93年間均未以居留證遺失為由向本局申
      請補發；惟94年6 月16日該員檢附經桃園縣政府警察局94
      年5 月4 日開立受理證件遺失案件紀錄表，向本局申請居
      留證遺失補發中」等情，此有該局95年4 月13日境仁戎字
      第09510085370 號函1 份暨隨函檢附之被告丁○○○之入
      境居留申請書、入出境證遺失申報書、桃園縣警察局受理
      證件遺失案件紀錄表各1 件在卷足憑（詳本院卷第76頁、
      第85至87頁），而觀諸被告乙○○○ ○○○○○○○ ○○○○ 向賽門購
      買居留證之時間係92年5 月間，惟92年5 月間被告丁○○○並未辦理居留證遺失之補發聲請，倘被告丁○○○之居
      留證確實遺失，何以未立即報警並申請補發，而延至94年
      5 月4 日始至桃園縣警察局申報居留證遺失，實啟人疑竇
      。另本院將被告丙○○○於95年2 月14日入臺灣臺北看守
      所羈押時隨身攜帶之居留證（詳本院卷第73頁）與扣案之
      變造丙○○○之居留證相互比對結果，二者除照片不同及
      變造丙○○○之居留證係影本外，其餘資料均相同，足見
      扣案經變造丙○○○之居留證應係以被告丙○○○之居留
      證予以彩色影印後，再予以黏貼甲○○○○○○○ ○○○○ ○○○○○○○
      之照片，而加以變造無誤。而參以被告拿旺丹於本院調查
      時自陳：其居留證曾被朋友拿去外面拷貝作證件等語（詳
      本院95年3 月22日準備程序筆錄第4 頁），復以居留證係
      被告丙○○○在台居留及工作之重要身分證件，被告既明
      知其所有之居留證遭他人拷貝作證件，何以未報警處理，
      卻反而向被告甲○○○○○○○ ○○○○ ○○○○○○○ 收取費用，是被告
      丙○○○之居留證究係遭人竊取使用或其主動提供，即非
      無疑。又被告丙○○○、丁○○○既與被告甲○○○○○○○ ○○○○ ○○○○○○○ 、乙○○○ ○○○○○○○ ○○○○ 2 人素不相識且未出面
      洽接及交付上開變造居留證之事，若非其等主動提供居留
      證予賽門，以供變造被告甲○○○○○○○ ○○○○ ○○○○○○○ 、乙○○○○○○○○○○ ○○○○ 2人之居留證，彼二人又如何得知被告甲○○○○○○○ ○○○○ ○○○○○○○ 、乙○○○ ○○○○○○○ ○○○○ 使用其等2 人
      之變造居留證？又何以知悉甲○○○○○○○ ○○○○ ○○○○○○○ 、乙○○○ ○○○○○○○ ○○○○ 工作場所及聯絡方式，並前往收取費用
      ？此益證上開居留證應係被告丙○○○、丁○○○提供予
      賽門使用。是被告丙○○○、丁○○○與被告甲○○○○○○○○○○○ ○○○○○○○、乙○○○ ○○○○○○○ ○○○○ 與賽門，就上開行使
      變造居留證之犯行間互有犯意聯絡與行為分擔，至為灼然
      。被告丙○○○、丁○○○前開所辯，洵屬卸責之詞，均
      不足採信。
（四）綜上所述，本件事證已明，被告4 人上開犯行，洵堪認定
      ，均應依法論科。
二、按中華民國臺灣地區居留證具有特許外國人在我國居住之性
    質，屬特許證之一種；又扣案之變造丙○○○之中華民國臺
    灣地區居留證1 張雖為影本，惟影本於實際生活上可代替原
    本使用，應認其與原本作成名義人直接表示意思之文書無異
    。次按電磁紀錄，藉電腦之處理所顯示之影像或符號，足以
    為表示其用意之證明者，以文書論，刑法第220 條第2 項、
    第1 項定有明文。查健保局受理申辦全民健康保險卡之承辦
    公務員，將請領晶片健保卡申請表所載之申請人資料及照片
    ，登載及掃瞄於其職務上所掌之電腦系統內，是上開登錄於
    電腦系統之電磁紀錄，應屬前揭條文所規範之準公文書範疇
    。核被告丙○○○、丁○○○所為，均係犯刑法第216 條、
    第212 條之行使變造特種文書罪；而被告甲○○○○○○○ ○○○○ ○○○○○○○ 、乙○○○ ○○○○○○○ ○○○○ 均係犯刑法第216 條、第212
    條之行使變造特種文書罪及同法第214 條、第220 條第2 項
    之使公務員登載不實事項於職務上所掌之準公文書罪（起訴
    書漏未爰引刑法第220 條第2 項之規定，容有未洽）。被告
    丙○○○與甲○○○○○○○ ○○○○ ○○○○○○○ 及丁○○○與乙○○○ ○○○○○○○ ○○○○ ，分別與賽門之成年男子間，就前揭行使變造特
    種文書犯行，有犯意聯絡及行為分擔，應論以共同正犯。而
    被告甲○○○○○○○ ○○○○ ○○○○○○○ 、乙○○○ ○○○○○○○ ○○○○ 分別與
    賽門間，就上開使公務員登載不實事項於職務上所掌之準公
    文書犯行，互有犯意聯絡及行為分擔，皆應論以共同正犯。
    被告丙○○○、丁○○○、甲○○○○○○○ ○○○○ ○○○○○○○ 、乙○○○○○○○○○○ ○○○○ 共同變造特種文書後進而行使，應為行使變
    造特種文書之高度行為所吸收，均不另論罪。又被告甲○○○○○○○ ○○○○ ○○○○○○○ 、乙○○○ ○○○○○○○ ○○○○ 2 人所犯行使變造
    特種文書與使公務員登載不實事項於職務上所掌之準公文書
    二罪間，有方法、目的之牽連關係，應依刑法第55條之規定
    ，從一重之使公務員登載不實事項於職務上所掌之準公文書
    罪處斷。爰審酌被告4 人均無前科，有臺灣高等法院被告前
    案紀錄表4 紙在卷可按，素行均稱良好，渠等犯罪之動機、
    目的、手段、所生之危害，及被告甲○○○○○○○ ○○○○ ○○○○○○○
    、乙○○○ ○○○○○○○ ○○○○ 犯後坦認犯行，態度良好，而被告丙○○○、丁○○○犯後猶飾詞矯辯，態度欠佳，顯見其二人
    尚不知悔悟等一切情狀，分別量處如主文所示之刑，以資懲
    儆。
三、扣案之換貼 甲○○○○○○○ ○○○○ ○○○○○○○照片之變造「丙○○○
    」中華民國臺灣地區居留證影本1 張，雖係被告丙○○○所
    有，供本件犯罪所用之物，應依刑法第38條第1 項第2 款之
    規定宣告沒收，且依共犯責任共同原則，上開物品，併於被
    告甲○○○○○○○ ○○○○ ○○○○○○○ 項下，依刑法第38條第1 項第2
    款之規定沒收之；另換貼乙○○○ ○○○○○○○ ○○○○照片之變造「
    丁○○○」之中華民國臺灣地區居留證1 張，雖係被告丁○○○所有，供本件犯罪所用之物，應依刑法第38條第1 項第
    2 款之規定宣告沒收，且依共犯責任共同原則，上開物品，
    併於被告乙○○○ ○○○○○○○ ○○○○ 項下，依刑法第38條第1 項第
    2 款之規定沒收之。又扣案上有MANADHR PREM BAHADUR、乙○○○ ○○○○○○○ ○○○○ 照片之丙○○○、丁○○○晶片健保卡各
    乙張，係被告MANADHR PREM BAHADUR、乙○○○ ○○○○○○○ ○○○○
    所有，因犯本罪所得之物，併爰依刑法第38條第1 項第3 款
    之規定宣告沒收。
四、爰不另為無罪之諭知部分：
（一）公訴意旨另認被告甲○○○○○○○ ○○○○ ○○○○○○○ 、乙○○○ ○○○○○○○ ○○○○二人持健保局核發之丙○○○、丁○○○之晶片
      健保卡，向不知情之負責人行使，順利受僱工作，涉犯刑
      法第216 條之行使同法第214 條之使公務員登載不實事項
      於職務上所掌之公文書罪嫌云云。然健保局受理申辦全民
      健康保險卡之承辦公務員，係將其等請領晶片健保卡申請
      表所載之資料及照片，登載及掃瞄於其職務上所掌之電腦
      系統內，是上開登錄於電腦系統之電磁紀錄，方屬公務員
      職務上所掌之準公文書範疇，業如上述，而健保局所核發
      之晶片健保卡即非屬公務員職務上所掌之公文書，因之被
      告甲○○○○○○○ ○○○○ ○○○○○○○ 、乙○○○ ○○○○○○○ ○○○○ 2 人上
      開持晶片健保卡向不知情之負責人行使，即與刑法第216
      條、第214 條之構成要件有間，原應為無罪之諭知，惟此
      部分因與前開有罪部分具有牽連犯之裁判上一罪關係，爰
      不另為無罪之諭知，附此敘明。
（二）公訴意旨另認被告丙○○○、丁○○○二人與被告甲○○○○○○○ ○○○○ ○○○○○○○ 、乙○○○ ○○○○○○○ ○○○○ 共同涉犯刑法第
      216 條之行使同法第214 條之使公務員登載不實事項於職
      務上所掌之公文書罪嫌云云。然查：被告丙○○○、丁○○○提供其等之居留證予綽號賽門之人使用乙節，業經本
      院認定在前，而被告甲○○○○○○○ ○○○○ ○○○○○○○ 、乙○○○ ○○○○○○○ ○○○○ 係將照片交予賽門，並與賽門洽談購買居留證
      及晶片健保卡之事，事後並由賽門交付晶片健保卡，均與
      被告丙○○○、丁○○○2 人無涉等情，亦據證人即共同
      被告甲○○○○○○○ ○○○○ ○○○○○○○ 、乙○○○ ○○○○○○○ ○○○○ 結證
      在卷（詳本院95年5 月29日審判筆錄），是尚難僅憑被告
      丙○○○、丁○○○2 人確有提供居留證予賽門，供作變
      造居留證之用，即遽認其2 人就甲○○○○○○○ ○○○○ ○○○○○○○
      、乙○○○ ○○○○○○○ ○○○○ 另提供照片予賽門申辦健保卡之情
      有所認知，且本件亦無證據證明被告丙○○○、丁○○○
      確有參與向健保局承辦公務員代辦上開健保卡之事實，復
      查無其他積極證據足資認定其2 人與賽門、被告甲○○○○○○○○○○○ ○○○○○○○、乙○○○ ○○○○○○○ ○○○○ 間就行使刑法第214
      條之使公務員登載不實事項於職務上所掌之準公文書犯行
      ，有何犯意聯絡及行為分擔，此部分犯罪尚屬不能證明，
      本應為無罪之諭知，惟此部分因與上開有罪部分具有牽連
      犯之裁判上一罪關係，爰不另為無罪之諭知，併此敘明。
據上論斷，應依刑事訴訟法第299 條第1 項前段，刑法第28條、
第212 條、第216 條、第214 條、第220 條第2 項、第55條、第
38條第1 項第2 款、第3 款，罰金罰鍰提高標準條例第1 條前段
，判決如主文。
本案經檢察官涂永欽到庭執行職務。
中    華    民    國    95    年    6     月    12    日
                刑事第十八庭審判長法  官  李幼妃
                                  法  官  張紹省
                                  法  官  鄭燕璘
以上正本證明與原本無異。
如不服本判決，應於判決送達後10日內，向本院提出上訴狀。
                                  書記官  呂紹明
中    華    民    國    95    年    6     月    12    日
附錄本案論罪科刑法條全文：
刑法第216條：
行使第210 條至215 條之文書者，依偽造、變造文書或登載不實
事項或使登載不實事項之規定處斷。
刑法第212條：
偽造、變造護照、旅券、免許證、特許證及關於品行、能力服務
或其他相類之證書、介紹書，足以生損害於公眾或他人者，處1
年以下有期徒刑、拘役或300元以下罰金。
刑法第214條：
明知為不實之事項，而使公務員登載於職務上所掌之公文書，足
以生損害於公眾或他人者，處3年以下有期徒刑、拘役或500元以
下罰金。
刑法第220條：
在紙上或物品上之文字、符號、圖畫、照像，依習慣或特約，足
以為表示其用意之證明者，關於本章及本章以外各罪，以文書論
。
錄音、錄影或電磁紀錄，藉機器或電腦之處理所顯示之聲音、影
像或符號，足以為表示其用意之證明者，亦同。


司法院資訊處製作；財團法人民間司法改革基金會備份。
